【裁判字號】    97,交訴,50
【裁判日期】    970930
【裁判案由】    過失致死
【裁判全文】
臺灣屏東地方法院刑事判決              97年度交訴字第50號
公  訴  人  臺灣屏東地方法院檢察署檢察官
被      告  乙○○
上列被告因過失致死案件，經檢察官提起公訴（97年度偵字第23
11號），本院判決如下：
    主  文
乙○○因過失致人於死，處有期徒刑壹年。
    事  實
一、乙○○考領有重型機車之駕駛執照，於民國96年12月21日上
    午10時45分許騎乘車牌號碼PFM －851 號重型機車，沿屏東
    縣屏東市○○街，由北往南方向騎乘，途經該路段87之2 號
    前慢車道處，原應注意慢車超車時應在慢車道可容超越前車
    之處，沿前車左邊超越，再駛入原行路線並應保持適當之間
    隔以及注意車前狀況，且隨時採取必要之安全措施，而依當
    時天候晴、日間自然光線，柏油路面乾燥、無缺陷及障礙物
    、視距良好之情形，且依其智識及能力，並無不能注意之情
    事，詎竟疏未注意在欲行超車之際，未在慢車道可容超越前
    車之處，沿前車左邊超越，再駛入原行路線並保持適當之間
    隔以及注意車前狀況，且隨時採取必要之安全措施，而自後
    追撞同向車道前方，由孫洪瑞祝所騎乘腳踏車之尾部，致孫
    洪瑞祝人車倒地，因而受有創傷性硬腦膜下腔出血、腦內出
    血、蜘蛛膜下腔出血及顱骨骨折併氣腦、嚴重腦水腫、中樞
    衰竭及左拇指擦傷等傷害，孫洪瑞祝經送屏東市財團法人屏
    東基督教醫院急救，延至同年月25日23時許，仍因上開創傷
    性硬腦膜下出血併蜘蛛膜下腔出血及顱骨骨折等傷害不治死
    亡。嗣因警方在車禍現場發現乙○○所騎乘之車牌號碼PFM
    －851 號重型機車而循線查知上情。
二、案經臺灣屏東地方法院檢察署檢察官相驗後自動檢舉偵查起
    訴。
    理  由
壹、程序部分
一、按「除簡式審判程式、簡易程式及第三百七十六條第一款、
    第二款所列之罪之案件外，第一審應行合議審判。」此刑事
    訴訟法第284 條之1 定有明文。又本件檢察官起訴被告所犯
    係刑法第276 條第1 項之過失致死罪，屬於刑事訴訟法第37
    6 條第1 款所定之罪，是依上開規定，即由本院獨任進行審
    判程序，就此合先敘明。
二、按「除前3 條之情形外，下列文書亦得為證據：一、除顯有
    不可信之情況外，公務員職務上製作之紀錄文書、證明文書
    。二、除顯有不可信之情況外，從事業務之人於業務上或通
    常業務過程所須製作之紀錄文書、證明文書。三、除前二款
    之情形外，其他於可信之特別情況下所製作之文書。」此刑
    事訴訟法第159 條之4 定有明文。經查，財團法人屏東基督
    教醫院出具之診斷證明書，係專業醫師所開具，該醫院乃一
    具規模之醫院，有其規模，既係由專業醫師製作診斷書與病
    歷，應認係在可信之特別情況下所為，具有高度之信用性，
    依同法第159 條之4 第3 款之規定，得作為證據。
三、又公務員依其職務所製作之紀錄文書及證明文書，除能證明
    有顯不可信之情況外，當然具有證據能力，而得作為認定犯
    罪之證據。查卷內所附之道路交通事故現場圖、道路交通事
    故調查報告表等，係公務員於審判外，本於其知覺、記憶，
    所表達之文書，其中有關本案車禍現場之相關車輛位置、倒
    地位置、現場道路之號誌與標線、當時路況、車損狀況所作
    之紀錄，係屬記錄警員基於其職務根據現場實況所製作之紀
    錄文書，因該等公務員有據實製作之義務，復無利害關係，
    而現場歷經相當時日，難以重建，實有尊重該等紀錄文書之
    必要性，且就該等紀錄，被告及其辯護人亦均曾未主張有任
    何刑事訴訟法第159 條之4 第1 款所定之顯不可信情況之例
    外條件存在，依刑事訴訟法159 條之4 第1 款之規定，該等
    文書有關上開事實紀錄部分，俱有證據能力，合先敘明。
四、法院或檢察官因調查證據及犯罪情形，得實施勘驗，刑事訴
    訟法第212 條定有明文。是以，卷附之臺灣屏東地方法院檢
    察署勘驗筆錄（見96年度相字第955 號卷第29頁）既屬檢察
    官依法律規定所為，上開勘驗筆錄即屬刑事訴訟法第159 條
    第1 項之例外規定，得為證據。
五、本件卷存之臺灣省高屏澎區車輛行車事故鑑定委員會97年3
    月7 日高屏澎鑑字第970079號函所附之鑑定意見書，係被告
    以外之人於審判外之書面陳述，依刑事訴訟法第159 條第1
    項之規定，屬於傳聞證據，惟於立法理由明確說明，該條所
    謂「除法律有規定者」外，尚包括同法第159 條之1 至159
    條之5 及第206 條等規定。本件鑑定係經檢察官囑託機關、
    團體所為之鑑定，所鑑定之結果，鑑定人依刑事訴訟法第20
    6 條所出具之鑑定報告，係刑事訴訟法第159 條第1 項所指
    例外規定，有證據能力。
六、按被告以外之人於審判外之言詞或書面陳述，除法律有規定
    者外，不得作為證據；又被告以外之人於審判外之陳述，雖
    不符前4 條之規定，而經當事人於審判程序同意作為證據，
    法院審酌該言詞陳述或書面陳述作成時之情況，認為適當者
    ，亦得為證據。當事人、代理人或辯護人於法院調查證據時
    ，知有第159 條第1 項不得為證據之情形，而未於言詞辯論
    終結前聲明異議者，視為有前項之同意，刑事訴訟法第159
    條第1 項、第159 條之5 分別定有明文。本件證人甲○○、
    卜仁祥於警偵訊中之證言、卷附之調查報告、道路交通事故
    當事人酒精測定記錄表、屏東縣警察局交通隊受理交通事故
    電話記錄簿、臺灣屏東地方法院檢察署相驗屍體證明書、檢
    驗報告書、臺灣省車輛行車事故覆議鑑定委員會97年8 月18
    日覆議字第0976203161號函等均為前開刑事訴訟法第159 條
    第1 項之傳聞證據，惟被告於本院言詞辯論終結前並未就其
    證據能力聲明異議，依前開刑事訴訟法第159 條之5 第2 項
    之規定，上開陳述亦有證據能力。
貳、實體部分
一、訊據被告乙○○固坦承有於上揭時、地騎乘上開機車，機車
    車頭撞到被害人所騎腳踏車後方之事實，惟矢口否認有何過
    失致死犯行，辯稱：當時伊係正常行駛在慢車道上，係因被
    害人突然轉向右邊欲往住處偏駛，伊閃避不及才不小心撞到
    ；又被害人先前有中風病史，車禍當日日正當中，被害人再
    次中風之機率相當大云云。惟查：
(一)、被告於96年12月21日上午10時45分許騎乘車牌號碼PFM －85
    1 號重型機車，沿屏東縣屏東市○○街，由北往南方向騎乘
    ，途經該路段87之2 號前慢車道處，自後追撞同向車道前方
    ，由孫洪瑞祝所騎乘腳踏車之尾部，致孫洪瑞祝人車倒地，
    因而受有創傷性硬腦膜下腔出血、腦內出血、蜘蛛膜下腔出
    血及顱骨骨折併氣腦、嚴重腦水腫、中樞衰竭及左拇指擦傷
    等傷害，孫洪瑞祝經送屏東市財團法人屏東基督教醫院急救
    ，延至同年月25日23時許，仍因上開創傷性硬腦膜下出血併
    蜘蛛膜下腔出血及顱骨骨折等傷害不治死亡之事實，業經被
    告所自承，並有財團法人屏東基督教醫院診斷證明書、道路
    事故現場圖、道路交通事故調查報告表、調查報告、道路交
    通事故當事人酒精測定記錄表、屏東縣警察局交通隊受理交
    通事故電話記錄簿、臺灣屏東地方法院檢察署相驗屍體證明
    書、檢驗報告書、臺灣屏東地方法院檢察署勘驗筆錄、照片
    29張等附卷可證，堪認作真實。是本件之爭點在於被告有無
    原應注意慢車超車時應在慢車道可容超越前車之處，沿前車
    左邊超越，再駛入原行路線並保持適當之間隔竟未注意以及
    亦未注意車前狀況，而自後追撞同向車道前方，由被害人所
    騎乘腳踏車之尾部之情事。
(二)、按本案案發現場為繪設有快慢車道分隔線之雙向兩線道直路
    車道，事發後，被告所騎乘之機車頭朝東南、尾朝西北，右
    側倒臥於海豐街北往南向車道上，被害人所騎乘之腳踏車亦
    尚未移離現場（業經證人卜仁祥於偵訊中證述明確，見相驗
    卷第30頁），其腳踏車車頭朝東、尾朝西，左側倒臥於海豐
    街北往南向車道上且距離上開被告之機車頭約有2.8 公尺，
    又在該路段南往北向車道上，自被告機車尾部向北延伸有6.
    52公尺之刮地痕，而被害人腳踏車尾部向北延伸亦有6.3 公
    尺之刮地痕，而兩者刮地痕之起始位置均位於海豐街北往南
    向車道正中央，且一者在前一者在後等情，有道路交通事故
    現場圖、道路交通事故調查報告表(一)、(二)及現場照片在卷足
    憑，並經檢察官到場勘驗屬實；另被害人當日遭被告追撞後
    ，係橫躺倒地於靠近快慢車道分隔線處而非靠近車道旁鄰人
    住處一情，亦經證人卜仁祥於偵訊中證述明確（見相驗卷第
    30頁、第19頁）。足認被告在海豐街北往南向慢車道「正中
    央處」即已撞擊在前之被害人腳踏車，雙方撞擊後，被告機
    車係由北往南滑行，被害人腳踏車在前亦係由北往南向滑行
    至一段距離後方稍偏西南。且證人甲○○於警詢中證稱被害
    人是由北向南直行海豐街，而被害人尚未向右轉向（見相驗
    卷第7 頁背面），被告於偵訊中亦稱被害人騎在伊前面等語
    （見相驗卷第69頁），足證被告確係自後方追撞被害人。雖
    被告於本院陳稱本案車禍係被害人在前騎車而突然轉彎造成
    ，被害人應負全部過失云云。惟被害人之行向若真如被告所
    陳係突然向右轉彎，則被害人腳踏車之刮地痕位置應向西南
    延伸始符合力學原理，且被害人倒地之位置亦不可能如前所
    述位於靠近快慢車道分隔線處。被告此部分陳述，自與客觀
    事實未合，顯無足採。
(三)、另就撞擊位置以觀，被告機車車頭處之前擋泥板掉落，而被
    害人腳踏車則係後輪扭曲變形，此有照片附卷可稽（見相驗
    卷第24頁、第54至第57頁），且再行比對兩車高度，適巧被
    告機車之前輪高度位置與被害人腳踏車扭曲變形之後輪高度
    一致，此亦經檢察官到場勘驗屬實（見相驗卷第58至第62頁
    ）；甚者，若真如被告所辯稱本件車禍之發生實係被害人突
    然右轉，伊閃避不及乃撞擊被害人腳踏車之右後方，則被害
    人腳踏車後方支撐架自無可能呈現如同腳踏車靜止停車時之
    支撐狀態（見相驗卷第20頁，且被害人所騎乘之腳踏車自受
    撞後從未移離現場一情，亦經證人卜仁祥於偵訊中證述明確
    ，見相驗卷第30頁）。綜上亦足證被告機車當日實係自正後
    方撞擊被害人腳踏車之後方，以致被害人人車倒地。
(四)、復查，被害人住處雖位於屏東縣屏東市○○街87號，然自被
    害人腳踏車倒地處測量距離被害人住處之車輛出入口尚有約
    34.5公尺之事實，亦經檢察官到場勘驗屬實（見相驗卷第64
    頁）；衡情被害人自無需在如此遠之距離前即行準備「突然
    」右轉返家，被告所稱被害人騎乘腳踏車99 %有右轉動作云
    云，均屬卸責之詞。
(五)、另查，被告於偵訊中亦坦承：是我的機車車頭撞到對方腳踏
    車右後方，在距離5 公尺以上就看到他，因為白天視線很好
    。我要從他右方超車，... 來不及煞車，我就撞上他。...
    當時我沒有從左側超車是有一點錯（見相驗卷第69頁）。足
    證被告亦坦承當日車禍發生緣由實係伊在欲行超車之際，未
    在慢車道可容超越前車之處，沿前車左邊超越，再駛入原行
    路線並保持適當之間隔以及注意車前狀況，而自後追撞同向
    車道前方，由被害人所騎乘腳踏車之尾部。
(六)、按慢車超車時，應在慢車道可容超越前車之處，沿前車左邊
    超越，再駛入原行路線。且汽車行駛時，超車時應保持適當
    之間隔。又汽車行駛時，駕駛人應注意車前狀況及兩車併行
    之間隔，並隨時採取必要之安全措施。道路交通安全規則第
    123 條第2 項、道路交通管理處罰條例第47條第3 款、道路
    交通安全規則第94條第3 項分別定有明文；此為一般駕駛人
    所應注意遵守之事項，被告自難諉為不知；且依道路交通事
    故調查報告表所載，本件車禍發生時，天氣晴朗、日間自然
    光線，柏油道路無缺陷及其他障礙，又依被告之智識、能力
    ，復無不能注意之情事，詎被告竟疏未為此注意，貿然欲行
    超車因而肇事，其駕駛行為有過失至為灼然。本件車禍經送
    台灣省高屏澎區車輛行車事故鑑定委員會鑑定結果，認為「
    乙○○駕駛重機車未注意車前狀況，且未採取必要之安全措
    施撞及前車為肇事原因。」、「被害人孫洪瑞祝騎腳踏車無
    肇事因素」，此有該委員會97年3 月7 日高屏澎鑑字第9700
    79號函附鑑定意見書在卷可參。本院再將本件車禍送台灣省
    車輛行車事故覆議鑑定委員會鑑定結果，亦認為照前揭台灣
    省高屏澎區車輛行車事故鑑定委員會鑑定意見，此有該委員
    會97年8 月18日府覆議字第0976203161號函附卷可考。可見
    台灣省高屏澎區車輛行車事故鑑定委員會及台灣省車輛行車
    事故覆議鑑定委員會鑑定結果亦均認被告有過失之駕駛行為
    為本件車禍之主因。被害人因本件車禍而死亡，與被告之過
    失行為間並有相當因果關係。從而，本案事證明確，被告犯
    行洵堪認定。
二、核被告所為，係犯刑法第276 條第1 項過失致人於死罪。爰
    審酌被告之素行尚可、本件車禍應負全部過失程度、所造成
    之損害甚大，不思盡力與被害人家屬磋商民事和解事宜，猶
    一再否認犯行飾詞圖卸，甚至推卸於被害人家屬讓曾有中風
    病史之老人家上街因而肇事，造成被害人家屬心中難以撫平
    之傷痛等一切情狀，量處如主文所示之刑。
三、至被告雖另聲請本院調查被害人是否曾有中風病史，以釐清
    被害人是否在車禍當日日正當中，再次中風，然被害人確係
    因本件車禍受有創傷性硬腦膜下腔出血、腦內出血、蜘蛛膜
    下腔出血及顱骨骨折併氣腦、嚴重腦水腫、中樞衰竭及左拇
    指擦傷等傷害，經送屏東市財團法人屏東基督教醫院急救，
    延至同年月25日23時許，仍因上開創傷性硬腦膜下出血併蜘
    蛛膜下腔出血及顱骨骨折等傷害不治死亡一情，業有財團法
    人屏東基督教醫院診斷證明書、臺灣屏東地方法院檢察署相
    驗屍體證明書、檢驗報告書等為證，被告聲請調查被害人之
    中風病史，至多亦僅能證明被害人曾有所謂中風情形，與本
    件車禍尚無關連，而無調查之必要，附此敘明。
據上論斷，應依刑事訴訟法第299 條第1 項前段，刑法第276 條
第1 項，判決如主文。
本案經檢察官陳鼎文到庭執行職務。
中    華    民    國    97    年    9     月    30    日
                  交通法庭     法  官  羅培毓
以上正本證明與原本無異。
如不服本判決應於收受本判決送達後十日內向本院提出上訴書狀，
其未敘述上訴理由者，並得於提起上訴後十日內向本院補提理由
書狀（均須按他造當事人之人數附繕本）「切勿逕送上級法院」
中    華    民    國    97    年    9     月    30    日
                                書記官  呂坤宗
附錄本案論罪法條：
中華民國刑法第276條
（過失致死罪）
因過失致人於死者，處 2 年以下有期徒刑、拘役或 2 千元以下
罰金。
從事業務之人，因業務上之過失犯前項之罪者，處 5 年以下有期
徒刑或拘役，得併科3 千元以下罰金。


司法院資訊處製作；財團法人民間司法改革基金會備份。
